【裁判字號】    94,再,60
【裁判日期】    950630
【裁判案由】    所得稅法
【裁判全文】
臺北高等行政法院判決
                                        94年度再字第60號
                              .
再審原告    甲○○○
訴訟代理人  蔡朝安律師
複代理人    張世昌律師
            朱瑞陽律師（兼送達代收人）
再審被告    財政部臺北市國稅局
代  表  人  張盛和（局長）住同上
訴訟代理人  乙○○
上列當事人間因所得稅法事件，再審原告不服本院中華民國92年
4 月2 日91年度訴字第23號判決及最高行政法院中華民國94年7
月14日94年度判字第1015號判決，提起再審之訴。本院判決如下
：
    主  文
再審原告之訴駁回。
再審訴訟費用由再審原告負擔。
    事  實
一、事實概要：緣再審原告為三星昌實業股份有限公司（下稱三
    星昌公司）董事長即負責人，該公司於民國85年3 月18日（
    減資基準日）給付股東減資所得計新臺幣（下同）947,675,
    600 元（下稱系爭股東所得），再審原告未依所得稅法第88
    條規定扣繳稅款171,783,177 元，再審被告所轄萬華稽徵所
    乃限期責令補繳應扣未扣之稅款及補報扣繳憑單，再審被告
    復以89年9 月11日財北國稅萬華財字000000000000號處分書
    ，按應扣未扣之稅額處1 倍之罰鍰171,783,177 元（下稱原
    罰鍰處分）。再審原告不服，申經復查結果，遭再審被告以
    90年8 月6 日財北國稅法字第90026361號復查決定駁回（下
    稱原處分），再審原告仍不服，提起訴願，旋遭駁回，遂向
    本院提起行政訴訟。案經本院審理後，以92年4 月2 日91年
    度訴字第23號判決駁回，再審原告不服，向最高行政法院提
    起上訴，經該院以94年7 月15日94年度判字第1015號判決駁
    回上訴而告確定。再審原告仍不服，主張具有行政訴訟法第
    273 條第1 項第13款之再審事由，而對本院92年4 月2 日91
    年度訴字第23號判決及最高行政法院94年7 月15日94年度判
    字第1015號判決提起本件再審之訴（其另主張同條項第1 款
    適用法規顯有錯誤之再審事由部分，另裁定移送最高行政法
    院審理）。
二、兩造聲明：
  (一)再審原告聲明：原確定判決（最高行政法院94年度判字第10
                  15號判決、本院91年度訴字第23號判決）、
                  訴願決定及原處分均撤銷。
  (二)再審被告聲明：駁回原告之訴。
三、兩造之爭點：
  (一)原告主張之理由：
    再審原告發見未經斟酌之證物，足以變更原確定判決之結果
    ，得使再審原告受較有利之裁判：
    1.按「查行政訴訟法第273 條第1 項第11款所謂為判決基礎
      之行政處分，依其後行政處分已變更者，係指該行政處分
      於判決後為另一行政處分所變更者而言。若該行政處分為
      另一行政處分所變更之事實於判決時即已存在，並經當事
      人提出主張，經原審斟酌而不採者，即非屬該款規定之再
      審事由。至同條項第13款所謂當事人發見未經斟酌之重要
      證物者，係指該證物在前訴訟程序時業已存在，而為當事
      人所不知或不能使用，今始知悉或得予利用者而言。如已
      於前訴訟程序提出主張，而為原判決所不採者，即非此之
      所謂未經斟酌之證物」，最高行政法院91年判字第2379號
      著有判決。是當事人得以前訴訟程序時業已存在之證物，
      依行政訴訟法第273 條第1 項第13款規定，訴請再審。
    2.次按「個人所得之歸屬年度，依所得稅法第14條及第88條
      規定並參照第76條之1 第1 項之意旨，係以實際取得之日
      期為準，亦即年度綜合所得稅之課徵，僅以已實現之所得
      為限，而不問其所得原因是否發生於該年度」；「憲法第
      19條規定人民有依法律納稅之義務，係指人民僅依法律所
      定之納稅主體、稅目、稅率、納稅方法及納稅期間等項而
      負納稅之義務」，分別經司法院釋字第377 號及第217 號
      解釋所闡明。再按「本法所稱課稅年度，於適用於有關綜
      合所得稅時，係指每年1 月1 日起至12月31日止」，所得
      稅法第11條第6 項亦有明定。又「所得稅之徵收，以已實
      現之所得為限，不包括可能所得在內」，復有改制前行政
      法院61年度判字第335 號判例可參。從而個人所得實現之
      認定應以每一年度實際收受之現金為準（此即所謂之「現
      金收付制」或「收付實現制」），而非原因發生時以應收
      取之收益認定所得之實現，亦即人民對收入客體已處於物
      權控管之狀態，始得認定為「所得實現」。此一所得稅法
      採用現金收付制之意旨，係法律所定之納稅期間，依司法
      院釋字第217 號解釋，不得以行政命令任意更改，否則將
      有違租稅法律主義。
    3.按所得稅法第88條第1 項規定：「納稅義務人有左列各類
      所得者，應由扣繳義務人於給付時，依規定之扣繳率或扣
      繳辦法，扣取稅款，並依第92條規定繳納之：．．．」，
      故縱認定三星昌公司現金減資係屬應扣繳之所得而課予再
      審原告扣繳義務，所應扣繳之金額亦應以實際支付之現金
      為準，如此該收入客體始進入股東之物權控管下，尚不得
      將本年度發生之債權而未有給付之物權變動亦納為所得稅
      法第88條第1 項之「給付」中，本於前開現金收付制之規
      範，洵屬當然。
    4.經查，三星昌公司於85年度絕無可能有原審判決及再審被
      告所稱947,675,600 元之現金發放，此有再審被告核發三
      星昌公司84年度即85年度「營利事業所得結算申報核定通
      知書」及相關證物可證。
    5.再審原告身為三星昌公司負責人，亦為股東之一，依再審
      原告華南銀行帳戶之存摺暨匯款紀錄顯示，僅有85年6 月
      29日有123,759,001 元乙筆轉帳匯款，此與三星昌公司之
      華南商業銀行存款往來明細表所載之款項相吻合，此即三
      星昌公司返還予再審原告之減資股款。復觀以再審原告之
      子董宗義設華南銀行帳戶之存摺暨匯款紀錄，同日亦有52
      ,905,152 元 及12,309,570元2 筆轉帳匯款，可悉85年6
      月29日確為三星昌公司給付減資現金之日，是再審原告縱
      應負扣繳責任，即為三星昌公司之華南商業銀行存款往來
      明細表及三星昌公司85年度現金收支明細表所示，三星昌
      公司發放減資股款金額4 億5 千萬餘元，並非再審被告及
      原確定判決認定三星昌公司於85年度發放減資現金947,67
      5,600 元。惟原審判決以減資之金額947,675,600 元作為
      三星昌公司實際給付之金額，未能辯明三星昌公司實際給
      付之金額若干，基此論據「未扣繳之稅額」作為本件裁罰
      基準，有違司法院釋字第377 號解釋及所得稅法現金收付
      制規定之意旨，最高行政法院未予糾正，亦難謂無違誤。
      是再審原告提出上開證物，足以變更原審判決暨原確定判
      決之結果，使再審原告受較有利之裁判，即符行政訴訟法
      第273 條第1 項第13款之再審事由。
  (二)被告主張之理由：
    1.本件再審原告為三星昌公司之負責人，亦為所得稅法第89
      條所稱之扣繳義務人，對於該公司於83年間出售土地，將
      售地增益1,688,255,878.07元轉列資本公積，且該公司股
      東臨時會於83年10月22日決議利用資本公積辦理轉增資金
      額990,000,000 元，旋即於85年3 月18日為減資基準日辦
      理減資以現金收回資本公積轉增資股票金額計947,675,60
      0 元，再審被告依前揭規定，核屬所得稅法第14條第1 項
      第1 類所稱之營利所得，再審原告未依所得稅法第88條規
      定，於給付時扣取稅款，計短扣稅款171,783,177 元，再
      審被告所屬萬華稽徵所遂以89年2 月21日財北國稅萬徵字
      第89001405號函責令再審原告補繳應扣未扣稅款及補報扣
      繳憑單，再審原告已依通知之期限內補繳稅款及補報扣緻
      憑單，再審被告乃依所得稅法第114 條第1 款前段規定，
      按應扣未扣之稅額處1 倍罰鍰171,783,177 元。
    2.再審原告稱發現未經斟酌之證物，足以變更確定判決之結
      果云云。惟查：
      (1)按行政訴訟法第273 條第1 項第13款所謂當事人發見未
        經斟酌之證物，及第14款所謂足以影響於判決之重要證
        物漏未斟酌者，均係指前訴訟程序事實審之言詞辯論終
        結前已存在之證物，因當事人不知有此證物，致未經斟
        酌，現始知之者而言。若在前訴訟程序事實審言詞辯論
        終結前，當事人於訴訟程序中提出，並經法院予以斟酌
        ，自不得以之為再審事由。
      (2)再審原告稱三星昌公司於85年度絕無可能有原審判決及
        再審被告所稱947,675,600 元之現金發放，此有「營利
        事業所得結算申報核定通知書」及相關資料可證，原審
        未辯明三星昌公司實際給付之金額若干，以及確定判決
        有適用稅捐稽徵法第48條之3 顯有錯誤云云。經查：
        「三星昌公司以現金收回資本公積轉增資股票金額94
          7,675,600 元，係屬營利所得，再審原告為扣繳義務
          人，應依所得稅法第88條第1 項第1 款之規定，於給
          付時扣繳稅款171,783,177 元．．．」，此有最高行
          政法院92年度判字第1664號判決可資參照。
        本件原確定判決以再審原告為所得稅法第89條所稱之
          扣繳義務人，三星昌公司於83年間出售土地，將售地
          增益轉列資本公積，於83年10月22日股東臨時會決議
          利用資本公積辦理轉增資金額990,000,000 元，旋即
          於85年3 月18日為減資基準日辦理減資以現金收回資
          本公積轉增資股票金額計947,675,600 元，再審被告
          依前揭規定，認系爭減資以現金收回資本公積轉增資
          股票，核屬所得稅法第14條第1 項第1 類所稱之營利
          所得，再審原告未依所得稅法第88條規定，於給付時
          扣取稅款，違反行為時應遵守之義務，自應受罰；再
          審原告所稱三星昌公司之「營利事業所得結算申報核
          定通知書」及相關資料，尚與本件「再審被告所據依
          該公司85年3 月18日為減資基準日辦理減資以現金收
          回資本公積轉增資股票，核屬營利所得，再審原告未
          依所得稅法第88條規定辦理扣繳，處以罰鍰」之案情
          無涉，自難謂為有行政訴訟法第273 條第1 項第13款
          所規定未經斟酌之證物，而得以之為再審之事由。
    理  由
一、按「行政訴訟法第273 條第1 項第13款所謂發見未經斟酌之
    重要證物者，係指該證物在前訴訟程序中即已存在而當事人
    不知其存在，或雖知有此，而不能使用，現始發現或得使用
    者而言，並以如經斟酌可受較有利益之裁判者為限。若前訴
    訟程序終結後始作成之文件，或當事人於前訴訟程序中即知
    其存在，且無不能使用情形而未提出者，均非現始發見之證
    物，不得據以提起再審之訴」，最高行政法院91年度判字第
    539 號裁判意旨參照。
二、本件再審原告提起再審之訴，無非以其本人、其子董宗義設
    於華南銀行帳戶之存款資料，及三星昌公司之華南商業銀行
    存款往來明細表乃屬發見未經斟酌之證據，顯示其帳戶內僅
    有85年6 月29日有123,759,001 元乙筆轉帳匯款，及其子董
    宗義之帳戶內，在同日亦有52,905,152元及12,309,570 元2
    筆轉帳匯款，與三星昌公司於同一銀行同一日之票據支出情
    形相符，可資證明當日三星昌公司所有支出應屬該公司給付
    減資現金之日，而當日三星昌公司現金支出總額為4 億5千
    萬餘元，並非再審被告及原確定判決認定三星昌公司於85年
    度發放減資現金947,675,600 元云云。惟查，前開銀行帳戶
    之往來情形分別歸屬於原告父子及原告擔任負責人之三星昌
    公司，始終為原告所知悉且能掌握，並無不能使用該證物之
    情形，此亦為再審原告於本院所自承（見本院卷第71、90頁
    ），則揆諸首揭見解，上開銀行帳戶存摺、存款往來明細表
    等即非屬行政訴訟法第273 條第1 項第13款所謂發見未經斟
    酌之重要證物自明。況依再審原告所提前開存摺匯款紀錄資
    料，固可證明三星昌公司於85年6 月間有匯入前開款項予再
    審原告及其子之事實，然此並不能排除三星昌公司未再以其
    他方式支付盈餘予各股東，故上開事證如經斟酌，也不足以
    變更原確定判決之結果而得受較為有利之裁判。
三、綜上，本件再審原告主張最高行政法院94年度判字第1015號
    判決、本院91年度訴字第23號判決有行政訴訟法第273 條第
    1 項第13款之再審事由而提起再審之訴，為無理由，應予駁
    回。
據上論結，本件再審原告之訴為無理由，爰依行政訴訟法第98條
第3 項前段，判決如主文。
中    華    民    國    95    年     6    月   30     日
                         第七庭審判長法  官  李  玉  卿
                                     法  官  黃  秋  鴻
                                     法  官  林  玫  君
上為正本係照原本作成。
如不服本判決，應於送達後20日內，向本院提出上訴狀並表明上
訴理由，如於本判決宣示後送達前提起上訴者，應於判決送達後
20日內補提上訴理由書（須按他造人數附繕本）。
中    華    民    國    95    年     6    月   30     日
                                     書記官  楊  怡  芳


司法院資訊處製作；財團法人民間司法改革基金會備份。
